臺灣高等法院民事判決　　　　　　　　 95年度重上字第542號
上　訴　人　　密都飯店有限公司
兼法定代理人　乙○○
共　　　同
訴訟代理人　　丙○○
被 上 訴人　　甲○○
訴訟代理人　　陳國雄律師
複 代 理人　　劉宏邈律師
上列當事人間請求拆屋還地等事件，上訴人對於中華民國95年9
月18日臺灣臺北地方法院94年度訴字第2340號第一審判決提起上
訴，本院於96年4月3日言詞辯論終結，判決如下：
    主  文
上訴駁回。
第二審訴訟費用由上訴人乙○○負擔五分之四，餘由上訴人密都
飯店有限公司負擔。
    事實及理由
一、本件被上訴人方面：
    (一)被上訴人起訴主張：
      1.臺北市○○區○○段2小段583地號土地（下稱系爭土地
        ）係伊所有，詎遭上訴人乙○○所有門牌號碼：臺北市
        中山區○○路246號1至12樓（下稱飯店主建物）之附屬
        違建之外牆（下稱系爭越界建物）、管線違建越界占用
        ，該飯店主建物連同系爭越界建物現則由上訴人密都飯
        店有限公司（下稱密都飯店）經營飯店使用，上訴人並
        將伊所有系爭土地下之基地挖空以存放渠等所有之消防
        設備，顯已侵犯伊之所有權，上訴人無權占用伊之土地
        上下，伊自得請求上訴人拆除其所埋設之管線，並將消
        防設備移出回填土地後，將系爭土地完整返還予伊。
      2.又上訴人無權占用伊所有之系爭土地，自受有使用系爭
        土地之利益，致伊受有損害，伊自得請求上訴人連帶返
        還該利益及賠償損害。伊以系爭土地被占用面積，按申
        報地價年息百分之5計算後，請求上訴人連帶給付自民
        國93年10月28日起至94年3月28日止，共計5個月之相當
        於租金之不當得利價額及其法定遲延利息，並自94年8
        月29日起至上訴人返還系爭土地之日止，按月給付伊新
        台幣（下同）3,323元。
      3.伊原不知上訴人乙○○越界建築情事。況依飯店主建物
        登記謄本所載，系爭飯店主建物係於79年間為第1次登
        記，增建部分必係其後所增建，上訴人抗辯系爭違建及
        其外牆係於77年間與飯店主建物一併興建云云，與事實
        不符，顯見上訴人並非自始善意、不知情而無權占有系
        爭土地，且該部分依外觀觀之與主建物毫無關係，亦非
        房屋之構成部分，拆除系爭違建及其外牆尚不影響主結
        構。又伊所有系爭土地面積僅14平方公尺，上訴人即全
        筆占用，伊向財政部國有財產局臺灣北區辦事處（下稱
        國有財產局）標購系爭土地目的即在連同鄰地即同段
        584地號合併使用，上訴人占用系爭土地將致伊無法利
        用，上訴人據此主張有民法第796條適用並抗辯權利濫
        用云云，尚嫌無據。
      4.關於國有財產局向上訴人乙○○徵收補償費，其性質應
        屬占有國有地之不當得利，不能因此即認與國有財產局
        間有租賃關係存在，況此亦與民法第425條第2項規定不
        符，上訴人等據此主張買賣不破租賃云云，亦屬無稽等
        情，爰依民法767條、侵權行為及不當得利之規定，求
        為命(一)上訴人密都飯店及上訴人乙○○應將系爭土地上
        ，如附圖所示編號B部分，占有面積為14平方公尺之違
        建外牆拆除及其管線遷移，並將土地返還予被上訴人。
        (二)上訴人密都飯店及上訴人乙○○應將存放於如附圖所
        示編號A部分土地下占有面積為0.22平方公尺之消防設
        備移出，並將土地挖空部分回填完整後返還予被上訴人
        。(三)上訴人密都飯店及上訴人乙○○應連帶給付被上訴
        人3萬3,232元，及其中1萬6,616元自被上訴人於95年8
        月29日遞交言詞辯論意旨狀繕本送達上訴人之翌日起，
        至清償日止，按年息百分之5計算之利息，並自94年8月
        29日起至前2項土地返還予被上訴人之日止，按月給付
        被上訴人3,323元之判決。
    (二)就對造在原審之反訴部分則以：
      1.國有財產局標售公告僅在說明系爭土地使用現況，而非
        要約，且此未有國有財產局之意思表示，焉能認被上訴
        人與國有財產局間已成立買賣契約，更難認伊因此對上
        訴人等負補償義務。
      2.上訴人乙○○自84年間即將系爭飯店主建物及違建物出
        租上訴人密都飯店使用，故系爭違建物縱拆除，受損害
        之人亦僅上訴人密都飯店，且上訴人所舉補償金額，除
        無因果關係外，所提估價單僅預估金額，非實際支出，
        故該補償金之數額亦非可採等語，資為抗辯（原審就本
        訴部分判命(一)上訴人乙○○應將系爭土地上如附圖所示
        編號B部分，面積14平方公尺之違建外牆拆除及其上管
        線遷移，並將土地返還予被上訴人。(二)上訴人乙○○應
        將存放於系爭如附圖所示編號A部分土地下，占有面積
        為0.22平方公尺之消防設備移出，並將土地挖空部分回
        填完整後返還予被上訴人。(三)上訴人乙○○應給付被上
        訴人3萬3,232元，及其中1萬6,616元部分自95年8月31
        日起至清償日止，按年息百分之5計算之利息，並自94
        年8月29日起至將前二項土地返還被上訴人之日止，按
        月給付被上訴人3,323元；而駁回被上訴人其餘之請求
        。被上訴人對其本訴敗訴部分未聲明不服而確定。上訴
        人乙○○對本訴敗訴部分聲明不服，提起上訴。另原審
        就反訴部分，為上訴人敗訴之判決，上訴人均聲明不服
        ，併提起上訴）。並答辯聲明：(一)上訴駁回。(二)反訴上
        訴部分，如受不利判決，願預供擔保，請准宣告免為假
        執行。
二、上訴人方面：
    (一)對本訴部分辯以：
      1.上訴人乙○○於77年10月10日買受取得系爭土地之鄰地
        即台北市○○區○○段二小段579地號土地（下稱系爭
        土地之鄰地），並承接原地主興建中之建物，上訴人乙
        ○○承接時，原起造興建人已完成地下室及低樓層工程
        ，上訴人乙○○以善意、和平、不知情、且無過失之情
        形下，出資接續完成後續工程之施工，於79年8月3日及
        同年月15日分別完成辦理建物第一次登記。上訴人乙○
        ○否認有占用系爭土地。縱系爭越界建物有占用系爭土
        地情節，因上訴人乙○○於繼受興建中建物時，系爭越
        界建物早已完成，而上訴人乙○○屬善意不知情、公然
        和平方式繼受原始起造人越界建築之事實狀態，且系爭
        土地係由國有財產局經管，國有財產局知情默許不即提
        出異議，被上訴人自國有財產局繼受系爭土地，依民法
        第796條前段規定，被上訴人即喪失異議權，則被上訴
        人自不得請求上訴人乙○○移去或變更上開建築物。又
        為兼顧公益及私益原則，上訴人乙○○並得援引民法第
        796條後段規定，以相當價格購買系爭占用土地，請求
        以相當價格即被上訴人向國有財產局標購系爭土地之價
        格購買系爭土地。
      2.又國有財產局於公開標售系爭土地之公告內已載明系爭
        土地有被他人占有使用之情形，該特別標示聲明應屬「
        買賣要約」性質，被上訴人自始知情且承諾標購，即應
        概括承受此買賣契約之既有義務，且國有財產局已於92
        年底向上訴人乙○○徵收系爭土地自87年2月起至92年7
        月止使用系爭土地之補償金，該補償金性質類如土地租
        賃之租金，可認國有財產局有實質上容許系爭土地使用
        之租賃合意，追認系爭土地為上訴人乙○○占用之租賃
        關係，依民法第425條第1項規定，被上訴人自不能訴請
        上訴人乙○○拆屋還地。
      3.再者，上訴人乙○○占用被上訴人所有系爭土地面積不
        大，且為上訴人密都飯店營業重要設施如消防器材、水
        電、空調管路等攸關建築結構之重要部分之設置位置，
        即系爭越界建物包括地下室結構體、一樓結構體、消防
        水電管線之配置設施等均屬上訴人乙○○所有飯店主建
        物之主要結構及其依法令必備之結構設備，其拆遷移動
        必將影響整體結構物之安全。在平衡公益及私益原則下
        ，訴請拆除上開系爭占用物設施，有違保護公益之原則
        。故被上訴人訴請拆除上開占用物設施亦有權利濫用情
        形云云，資為抗辯。
    (二)在原審之反訴主張：
      1.上訴人乙○○係自77年起自始善意、和平、繼續、不知
        情且無過失占有使用系爭土地並施作消防、水電、空調
        、牌樓、廚房等設備物，如斷然拆除重建，於經濟財物
        損失重大，並危及公安。且被上訴人於標買系爭土地時
        ，系爭土地標售公告已明確標示：「地上現為鐵皮及磚
        造2層樓房、磚造平房、花崗石牌樓、大型抽風機均為
        私有，地上物之騰空拆遷補償等事宜，概由得標人自理
        」等語，則該標售公告特別聲明「得標人需給付拆遷補
        償」之標示屬買賣要約性質，被上訴人事先明瞭知情仍
        予購買視為自始承諾上開要約條件，依民法第269條第1
        項規定，被上訴人自應給付上訴人等拆遷補償費。
      2.飯店主建物、系爭越界建物、及占用系爭土地地下及地
        上物設施，如消防機械、管線、空調主機及大理石牌樓
        、景觀造景、廚房設備、磚造平房、大型抽風機等，均
        為上訴人乙○○所有，如需拆除，需支出地下室基礎回
        填工程費用300萬元、消防機械及管線拆遷重建工程費
        用100萬元、空調主機及管線拆遷重建工程費用250 萬
        元、大理石牌樓拆除及重建工程費用150萬元、景觀造
        景及走道拆除及重建工程費用150萬元、二樓廚房拆除
        及重建工程費用50萬元，合計1,000萬元。又上開地下
        及地上物設施為上訴人密都飯店每日賴以維護公共安全
        及營業之必要設備，如經拆除，上訴人密都飯店勢須停
        業約2個月，等待其拆除重建完成方可續行營業，其損
        失計有：飯店收入以平均租屋率7成計算約每日8萬元，
        以停業2個月期間損失約480萬元，而飯店目前員工有20
        人，每人每月平均工資為3萬元，停業期間仍需支付薪
        資計120萬元，故上訴人密都飯店所受損失合計600萬元
        等情，爰依民法第269條第1項、第796條後段之規定，
        請求賠償。並上訴聲明：(一)原判決不利上訴人乙○○部
        分廢棄。(二)上開廢棄部分：1.被上訴人在第一審之本訴
        及假執行之聲請均駁回。2.被上訴人應給付上訴人乙○
        ○1,000萬元，應給付上訴人密都飯店600萬元，並均自
        94年10月10日起至清償日止，按年息百分之5計算之利
        息。(三)聲明第二項2.部分願供擔保，請准宣告假執行。
三、兩造不爭執事項：
    (一)臺北市○○區○○路二小段579地號土地（即系爭地土地
      之鄰地），為上訴人乙○○於77年2月10日因買賣取得所
      有權登記。
    (二)上訴人乙○○所有位於系爭土地之鄰地，門牌號碼為臺北
      市○○路246號共12樓之飯店主建物，於79年6月19日建築
      完成，並於79年8月3日及同年月15日辦理第一次所有權登
      記，現供上訴人密都飯店使用。
    (三)系爭土地係被上訴人於93年9月14日向國有財產局標購取
      得。
    (四)國有財產局曾向上訴人乙○○徵收占用系爭土地原為國有
      土地之使用補償金，自87年2月起至92年12月止，合計22
      萬3,713元，上訴人乙○○已於93年4月8日以郵政劃撥儲
      金存款存入第00000000號國有財產局指定帳戶內繳納完畢
      等事實，為兩造所不爭執（見本院卷第55、57、58頁之爭
      點整理狀、第80、81頁之筆錄），且有系爭土地之鄰地土
      地登記謄本、系爭土地登記謄本、飯店主建物登記謄本、
      占用國有土地使用補償金計算表、郵政劃撥儲金存款收據
      可證（見原審94年度北調字第186號卷〈下稱原審北調字
      卷〉第10頁至第32頁、原審94年度訴字第2340號卷〈下稱
      原審卷〉第15頁至第26頁、第30頁），堪信為真實。
四、本件經依民事訴訟法第463條準用同法第270條之1第1項第3
    款規定，整理並協議簡化爭點後，兩造同意就本院96年1月
    29日準備程序中，兩造協議簡化之爭點為辯論範圍，兩造之
    爭執點為：(一)上訴人乙○○是否自始善意、和平、繼續且無
    過失而占有使用系爭土地？(二)上訴人乙○○是否有權占有使
    用系爭土地？被上訴人請求拆屋還地應否補償上訴人乙○○
    ？(三)上訴人乙○○得否主張依民法第796條之規定，免除拆
    屋還地之請求？或主張得以相當價額購買越界占用之土地？
    (四)本件有無買賣不破租賃原則之適用？(五)系爭越界建物是否
    連結主建物之重要結構？拆屋還地是否危及公共安全？被上
    訴人有無權利濫用之情形？(六)上訴人可否反訴請求被上訴人
    損害賠償？（見本院卷第81頁之筆錄）。茲分述如下：
    (一)上訴人乙○○抗辯伊於77年2月10日買受系爭土地之鄰地
      時，並承接原地主興建中之建物，伊承接時已完成地下室
      及低樓層工程，且系爭越界建物占用系爭土地部分係與主
      建築物同時施工興建，故上訴人乙○○為自始善意和平、
      繼續且無過失占有使用系爭土地云云。惟查：
      1.系爭土地之鄰地為上訴人乙○○於77年2月10日因買賣
        取得所有權登記之事實，為兩造所不爭執，且有該土地
        登記謄本可證（見原審卷第15頁），而飯店主建物於79
        年6月19日建築完成，並於79年8月3日及同年月15日辦
        理第一次所有權登記，現供上訴人密都飯店使用之事實
        ，亦為兩造所不爭執，且有飯店主建物登記謄本為證（
        見原審卷第16頁至26頁），足見上訴人乙○○為系爭土
        地之鄰地所有權，且為飯店主建物之原始所有權人。再
        參酌系爭飯店主建物使用執照所載：「層棟戶數：地上
        12層、地下1層、壹棟11戶；開工日期：78年6月9日；
        竣工日期：79年4月10日」（見本院卷第95頁之使用執
        照），足證上訴人乙○○係先於77年2月10日取得系爭
        土地之鄰地後，飯店主建物始於78年6月9日開工建築，
        且該使用登記建築物應僅為單獨一棟飯店主建物，尚無
        任何增建或他棟建物。則上訴人乙○○買受系爭土地之
        鄰地時，尚難遽認飯店主建物已開工興建，且系爭越界
        建物已同時施工興建，並已完成地下室及低樓層之工程
        。是上訴人乙○○抗辯伊買受系爭土地之鄰地時，飯店
        主建物已開工興建，且系爭越界建物已同時施工興建，
        並已完成地下室及低樓層之工程云云，自不足取。
      2.復依國有財產局標售系爭土地公告所載：「1.地上現為
        鐵皮及磚造二層樓房、磚造平房、花崗石牌樓、大型抽
        風機，（以上權屬均為私有），及鐵皮圍籬內空地等使
        用。2.按現狀點交，地上物之騰空拆遷補償等事宜概交
        由得標人自理」等情（見原審卷第29頁之公告）。再參
        酌原審於94年7月19日為系爭土地占用情形現場履勘並
        囑託臺北市中山地政事務所派員會同測量，製有勘驗筆
        錄及複丈成果圖，系爭土地上有飯店主建物之增建部分
        ，該增建部分地面層及地下1層分別占用系爭土地如附
        圖所示B、A部分，目前作為密都飯店機房使用（見原審
        卷第40頁至第42頁之勘驗結果筆錄、及土地複丈成果圖
        ），及被上訴人所提系爭土地被占用現場照片（見原審
        卷第76頁至第80頁之照片）可考，足見飯店主建物之附
        屬增建物外牆部分已占用系爭土地，飯店主建物外牆之
        管線尚與系爭越界建物相連。且參以上訴人主張：「…
        …因上訴人密都飯店有限公司重要之消防設備、水電、
        空調管路等重要設備，正設置於系爭土地之地下及地上
        ，……」（見本院卷第32頁之上訴理由狀）等情，足證
        飯店主建物及系爭越界建物均為上訴人乙○○於取得系
        爭土地之鄰地所有權後所興建，以利上訴人密都飯店作
        為消防設備、水電、空調、管線及機房等經營飯店營業
        重要設施之用，尚難認上訴人乙○○係善意且無過失、
        未知情系爭越界建築占用系爭土地之事實。是上訴人乙
        ○○抗辯伊係自始善意、和平、繼續且無過失占用系爭
        土地云云，自不足取。
    (二)上訴人乙○○主張系爭土地係由國有財產局經管，且國有
      財產局已於92年底向伊徵收自87年2月起至92年7月止使用
      系爭土地之補償金，該補償金性質類似土地租賃之租金，
      可認國有財產局有實質上容許使用系爭土地之租賃合意，
      即伊有權占有使用系爭土地。況系爭土地標售公告已明確
      標示關於系爭土地上有私有之建物及地上物，並特別聲明
      得標人需給付拆遷補償」之標示，屬買賣要約性質，被上
      訴人自應給付上訴人拆遷補償費云云。惟查：
      1.按以無權占有為原因，請求返還所有物之訴，被告對原
        告就其物有所有權存在之事實無爭執，而僅以非無權占
        有為抗辯者，原告於被告無權占有之事實，無舉證責任
        。被告應就其取得占有，係有正當權源之事實證明之。
        如不能證明，則應認原告之請求為有理由。又按使用補
        償金，為政府機關依其所定「國有非公用不動產被占用
        處理要點」向占用人追收占用期間之不當得利，亦非租
        金性質（最高法院72年度台上字第1552號、88年度台上
        字第3311號判決意旨參照）。所謂「占用」，係指無權
        占用國有非公用不動產（國有非公用不動產被占用處理
        要點第3點參照）。
      2.依國有財產局93年9月1日台財北處字第0930033290號書
        函主旨：「本處公告標售九十三年度第八批國有非公用
        不動產暨代管無人承認之遺產，……歡迎踴躍參加投標
        ，請查照」（見原審卷第28頁之書函）。又國有財產局
        已向上訴人乙○○徵收占用系爭土地原為國有土地之使
        用補償金，自87年2月起至92年12月止，合計22萬3,713
        元，上訴人乙○○已於93年4月8日以郵政劃撥儲金存款
        存入第00000000號國有財產局指定帳戶內繳納完畢等事
        實，為兩造所不爭執，且有占用國有土地使用補償金計
        算表、郵政劃撥儲金存款收據可證（見原審卷第30頁）
        。揆諸前開說明，上訴人乙○○以其所有之飯店主建物
        及系爭越界建物係無權占有系爭土地，致國有財產局向
        其徵收相當於不當得利之占用系爭土地使用補償費，屬
        不當得利之返還，已如前述，尚不得以此使用補償金為
        土地租賃之租金，而遽認上訴人乙○○為有權占用系爭
        土地。
      3.又依國有財產局製作系爭土地標售公告記載：「1.地上
        現為鐵皮及磚造2層樓房、磚造平房、花崗石牌樓、大
        型抽風機（以上權屬均為私有）及鐵皮圍籬內空地等使
        用，2.按現況點交，地上物之騰空拆遷補償等事宜，概
        由得標人自理」（見原審卷第29頁之公告），並未記載
        得標人應予補償。足見該公告內容僅單純記載系爭土地
        標售時有被他人占用之現況，尚難謂國有財產局公告內
        容為買賣要約性質。況上訴人乙○○為無權占用系爭土
        地，被上訴人買受以現狀點交之系爭土地，而請求上訴
        人乙○○拆屋還地，自屬兩造當事人間之私權紛爭，上
        訴人乙○○自不得以國有財產局之公告為請求被上訴人
        補償之依據。是上訴人乙○○抗辯系爭土地標售公告屬
        買賣要約性質，被上訴人應給付上訴人等拆遷補償費云
        云，自不可採。
    (三)上訴人乙○○抗辯系爭土地係國有財產局經管，國有財產
      局知情默許伊占用系爭土地而不即時提出異議，被上訴人
      自國有財產局繼受系爭土地，依民法第796條前段規定，
      被上訴人喪失異議權，被上訴人自不得請求移去或變更系
      爭越界建物。又為兼顧公益及私益原則，伊得主張民法第
      796條後段規定，以相當價格購買系爭占用土地，請求以
      相當價格即被上訴人向國有財產局標購系爭土地之價格購
      買系爭土地云云。惟查：
      1.按土地所有人建築房屋逾越疆界者，鄰地所有人如知其
        越界而不即提出異議，不得請求移去或變更其建築物，
        固為民法第796條前段之所明定，惟主張鄰地所有人知
        其越界而不即提出異議者，應就此項事實負舉證之責任
        。又民法第796條所謂越界建築，其建築物必為房屋，
        苟屬非房屋構成部分之牆垣、豬欄、狗舍或屋外之簡陋
        廚廁，尚不能謂有該條之適用。又民法第796條所定鄰
        地所有人之忍受義務，係為土地所有人所建房屋之整體
        ，有一部分逾越疆界，若予拆除，勢將損及全部建築物
        之經濟價值而設。倘土地所有人所建房屋整體之外，越
        界加建房屋，則鄰地所有人請求拆除，原無礙於所建房
        屋之整體，即無該條規定之適用（最高法院45年台上字
        第931號、59年台上字第1799號、67年台上字第800號判
        例意旨參照）。
      2.承前所述，上訴人乙○○非自始善意、且無過失而占用
        系爭土地，上訴人乙○○為無權占用原為國有非公用不
        動產之系爭土地，且致國有財產局徵收自87年2月起至
        92年7月止之使用補償金（見原審卷第30頁之占用國有
        土地使用補償金計算表），即國有財產局已於92年間發
        現上訴人乙○○所有系爭越界建物占用系爭土地乙節，
        足認國有財產局於知悉上訴人乙○○越界建築時，即提
        出異議而有追收相當於不當得利之使用補償費。況國有
        財產局對系爭土地標售公告內容僅為單純現狀記載，已
        如前述，是上訴人乙○○自不得援引民法第796條之規
        定，以國有財產局知情默許伊占用系爭土地不即時提出
        異議，被上訴人自國有財產局繼受系爭土地，而抗辯被
        上訴人亦喪失異議權。
      3.又民法第796條但書雖規定鄰地所有人得請求越界建築
        房屋之土地所有人，以相當之價額，購買越界部分之土
        地，如有損害，並得請求賠償。惟上訴人乙○○非自始
        善意、且無過失占用系爭土地，上訴人乙○○係以占用
        系爭土地供為管線、機房設置、及消防設備放置並交由
        上訴人密都飯店經營之用，且係占用系爭土地全筆面積
        （見原審卷第42頁之土地複丈成果圖），並不符合民法
        第796條之規定，已如前述。且所有人於法令限制之範
        圍內，得自由使用、收益、處分其所有物，並排除他人
        之干涉。所有人對於無權占有或侵奪其所有物者，得請
        求返還之。對於妨害其所有權者，得請求除去之。有妨
        害其所有權之虞者，得請求防止之（民法第765條、第
        767條參照）。上訴人乙○○既越界無權占用被上訴人
        所有之系爭土地，致被上訴人受侵害，法律既無強制土
        地所有權人須出售土地之規定，自無以上訴人片面之主
        張，而強令被上訴人以相當價額，即以被上訴人向國有
        財產局標購系爭土地之價格購買越界占用之土地。至被
        上訴人是否出賣系爭土地，係另一問題。
    (四)關於本件有無買賣不破租賃原則之適用？經查：
      1.上訴人乙○○與國有財產局間就系爭土地並未簽訂任何
        租賃契約，上訴人乙○○亦未支付租金予國有財產局。
        而人民繳付予行政機關之補償金性質，依最高法院之見
        解，固認為是國有財產局許可上訴人使用公有土地，而
        向上訴人徵收之使用費，而使用費則係管理機關因許可
        使用公有土地，向使用人徵收之規費，並非租金（最高
        法院88年度台上字第3311 號裁判）。然上訴人乙○○
        占有使用系爭土地時，並未取得國有財產局之同意，是
        其所繳之補償金22萬3,717元，係上訴人乙○○無權占
        有公有土地，受有不當得利，致國有財產局受有相當於
        租金之損害，始要求上訴人乙○○繳付補償金，其性質
        顯非民法上之租金，故上訴人乙○○縱有繳納補償金之
        事實，自不能視同為繳納租金，而遽認上訴人乙○○與
        國有財產局有何租賃關係存在。
      2.凡合於：一、原有租賃期限屆滿，未逾六個月者。二、
        民國82年7月21日前已實際使用，並願繳清歷年使用補
        償金者。三、依法得讓售者之非公用財產類不動產，依
        國有財產法第42條第1項之規定固得逕予出租，然同法
        第2項亦明文規定非公用財產類之不動產出租，應以書
        面為之；未以書面為之者，不生效力。而非公用不動產
        逕予出租之程序，依國有非公用不動產出租管理辦法第
        17條之規定，則須：一、申請。二、收件。三、審查。
        四、通知繳交歷年使用補償金。五、訂約。而所訂租賃
        契約書依該辦法第26條之規定，則應載明：一、雙方當
        事人。二、租賃標的。三、租期。四、租金及繳納方式
        、逾期違約金及計收基準。五、使用限制。六、終止租
        約條件。七、其他約定事項等事項，是國有土地占用人
        應循租用程序或取得國有財產局核發之使用同意書，始
        能取得合法使用權源。是上訴人抗辯伊因支付使用補償
        金，即與國有財產局成立租賃關係，本件應適用買賣不
        破租賃原則云云，顯屬誤會，自不足採。
      3.至上訴人辯稱上開國有財產法第42條第2項租賃契約應
        以書面為之規定，係於89年1月12日修正公布，而民法
        第425條第2項於未經公證之不動產租賃契約，其期限逾
        五年或未定期限之規定，乃係88年4月21日始修正公布
        ，基於法律不溯及既往原則，本件當不受限制云云。惟
        查國有財產法於58年1月24日制定公布時，其第42條第2
        項即明文規定：「依本條規定租用，應由承租人或使用
        人，逕向財政部國有財產局或所屬分支機構申請；其租
        賃契約以書面為之」等語，而此「租賃契約以書面為之
        」之規定，立法至今僅作過文字修正，並未曾刪除。是
        上訴人乙○○抗辯本件不受國有財產法第42條第2項、
        民法第425條第2項之限制云云，亦不足採。
    (五)上訴人抗辯系爭越界建物連結主建物之重要結構，被上訴
      人訴請拆屋還地必危及公共安全，即被上訴人有權利濫用
      之情形云云。惟查：
      1.按權利之行使，不得違反公共利益，或以損害他人為主
        要目的。行使權利，履行義務，應依誠實及信用方法。
        民法第148條定有明文。而誠信原則乃斟酌事件之特別
        情形，衡量雙方當事人之利益，使其法律關係臻於公平
        妥當之一種法律原則（最高法院第82年台上第1654號判
        例意旨參照），即於具體適用該原則時，應斟酌各事件
        不同情狀及性質，較量雙方當事人間利益，以求法律關
        係公平妥適。再論民法第148條規定行使權利，不得以
        損害他人為主要目的，係指行使權利，專以損害他人為
        目的之情形而言，若當事人為自己之利益而行使權利，
        雖於他人之利益不無損害，然茍非以損害他人為主要目
        的，即不在該條所定範圍之內 (最高法院45年台上字第
        105號判例、69年度台上字第1079號判決意旨參照)。
      2.承前所述，上訴人乙○○非自始善意、且無過失占用系
        爭土地，系爭越界建物為飯店主建物本體外興建之二層
        鐵皮及磚造建物，以為管線、大型抽風機、機房設置、
        及消防設備放置而供上訴人密都飯店經營之用（見原審
        卷第29頁之系爭土地標售公告內容、第40頁之勘驗結果
        筆錄、第76頁至第80頁之系爭土地占用現場照片）。則
        如將占用系爭土地之系爭越界建物部分拆除，不致影響
        系爭飯店主建物之結構體之安全。又上訴人乙○○所有
        系爭越界建物占用系爭土地地面層全筆面積14平方公尺
        、及地下一層0.22平方公尺（見原審卷第42頁之土地複
        丈成果圖）。再參酌上訴人乙○○稱：「系爭建物包括
        地下室結構體、一樓結構體、消防水電管線之配置設施
        等均屬上訴人乙○○所有上開門牌建物之主要結構及其
        依法令必備之結構設備，……。」（見本院卷第62 頁
        之爭點整理狀），足證上訴人乙○○為自始故意占用系
        爭土地，上訴人密都飯店得以合法經營觀光旅館，而獲
        得營業利益。揆諸前開說明，衡諸上訴人乙○○故意占
        用系爭土地之情事，致被上訴人之系爭土地所有權完全
        受侵害，且系爭土地係位於繁榮商業市區之臺北市○○
        路258巷內，附近商家林立，交通便利（見原審卷第40
        頁之勘驗結果筆錄），每平方公尺公告現值即達14 萬
        2,429元（見原審北調字卷第10頁之系爭土地土地登記
        謄本），價值不菲等情，尚難遽認被上訴人之請求有顯
        以損害他人為主要目的，有濫用權利之情形。是上訴人
        乙○○辯稱被上訴人之請求違反民法第148條規定，為
        權利之濫用云云，自無可取。
    (六)上訴人在原審反訴主張被上訴人請求伊拆屋還地，被上訴
      人應依民法第269條第1項即國有財產局標售系爭土地公告
      、民法第796條後段之規定，賠償上訴人乙○○1,000萬元
      及上訴人密都飯店600萬元拆遷之損失云云。惟查：
      1.上訴人請求被上訴人應賠償其等所受損害，無非以被上
        訴人侵害其「存置權利」，且上開財政部國有財產局標
        賣公告備註欄之記載，具有特定買賣要約之效果，而請
        求被上訴人賠償、補償其等所受損害。惟本件並不符合
        民法第796條之規定，已如前述。且國有財產局製作系
        爭土地標售公告記載：「1.地上現為鐵皮及磚造2層樓
        房、磚造平房、花崗石牌樓、大型抽風機（以上權屬均
        為私有）及鐵皮圍籬內空地等使用，2.按現況點交，地
        上物之騰空拆遷補償等事宜，概由得標人自理」等語（
        見原審卷第29頁之公告），對照該段文字係載於標售公
        告各出售地號末關於出售地號現況、點交情形記載欄內
        觀之，上開記載僅單純標明國有財產局出售土地現況，
        並提醒得標人系爭土地有他人所有地上物占用，如因處
        理地上物而有需騰空、拆遷、補償者，由得標人自行與
        他人處理，與國有財產局無涉，是依該公告文義尚難認
        為符合民法第269條第1項規定，國有財產局有與上訴人
        乙○○成立合意，而認為上訴人乙○○可要求被上訴人
        為拆遷補償之給付。
      2.又上訴人乙○○為無權占用系爭土地，被上訴人買受現
        狀點交之系爭土地，而請求上訴人乙○○拆屋還地，自
        屬兩造當事人間之私權紛爭事務，上訴人自不得主張以
        國有財產局之公告為請求被上訴人補償之據。從而，上
        訴人請求被上訴人給付上訴人乙○○拆遷補償費1,000
        萬元，給付上訴人密都飯店600萬元，自屬無據。
五、綜上所述，被上訴人請求(一)上訴人乙○○應將系爭土地上如
    附圖所示編號B部分，面積14平方公尺之違建外牆拆除及其
    管線遷移，並將土地返還予被上訴人。(二)上訴人乙○○應將
    存放於系爭如附圖所示編號A部分土地下，占有面積為0.22
    平方公尺之消防設備移出，並將土地挖空部分回填完整後返
    還予被上訴人。(三)上訴人乙○○應給付被上訴人3萬3,232元
    ，及其中1萬6,616元部分自95年8月31日起至清償日止，按
    年息百分之5計算之利息，並自94年8月29日起至將前二項土
    地返還被上訴人之日止，按月給付被上訴人3,323元，自屬
    正當，應予准許。從而原審就此部分所為被上訴人勝訴之判
    決，並無不合，上訴人乙○○上訴論旨仍執前詞指摘原判決
    此部分不當，求予廢棄改判，非屬正當，應駁回上訴。另上
    訴人反訴請求被上訴人給付上訴人乙○○拆遷補償費1,000
    萬元，給付上訴人密都飯店600萬元，及均自94年10月10日
    起至清償日止，按年息百分之5計算之利息，為無理由，自
    屬不應准許。原審就此部分所為上訴人敗訴之判決，亦無不
    合，上訴論旨指摘原判決此部分不當，求予廢棄改判，非屬
    正當，均應駁回上訴。
六、兩造其餘之攻擊或防禦方法及所用之證據，經斟酌後，認為
    均不足以影響判決之結果，爰不逐一論列。
七、據上論結，本件上訴為無理由，依民事訴訟法第449條第1項
    、第78條、第85條第1項但書，判決如主文。
中　　華　　民　　國　　96　　年　　4 　　月　　17　　日
　　　　　　　　　民事第七庭
                      審判長法　官  鄭三源
　　　　　　　　　　　      法　官  黃嘉烈
　　　　　　　　　　　      法　官  王聖惠
正本係照原本作成。
上訴人如不服本判決，應於收受送達後20日內向本院提出上訴書
狀，其未表明上訴理由者，應於提出上訴後20日內向本院補提理
由書狀（均須按他造當事人之人數附繕本）上訴時應提出委任律
師或具有律師資格之人之委任狀；委任有律師資格者，另應附具
律師資格證書及釋明委任人與受任人有民事訴訟法第466條之1第
1項但書或第2項（詳附註）所定關係之釋明文書影本。
中　　華　　民　　國　　96　　年　　4 　　月　　17　　日
　　　　　　　　　　　　　　書記官  陳樂觀
附註：
民事訴訟法第466條之1（第1項、第2項）：
對於第二審判決上訴，上訴人應委任律師為訴訟代理人。但上訴
人或其他法定代理人具有律師資格者，不在此限。
上訴人之配偶、三親等內之血親、二親等內之姻親，或上訴人為
法人、中央或地方機關時，其所屬專任人員具有律師資格並經法
院認為適當者，亦得為第三審訴訟代理人。
